【裁判字號】    94,訴,4205
【裁判日期】    950324
【裁判案由】    確認合夥關係存在
【裁判全文】
臺灣臺北地方法院民事判決              94年度訴字第4205號
    原      告  己○○
                丁○○
    上二人共同
    訴訟代理人  蔡文彬律師
                庚○○
    複  代理人  李岳洋律師
    被      告  乙○○
                壬○○
                辛○○
                丙○○
    兼  上四人
    共      同
    訴訟代理人  甲○○
    被      告  戊○○
上列當事人間請求確認合夥關係存在事件，本院於民國九十五年
二月十七日言詞辯論終結，判決如下：
    主  文
原告之訴駁回。
訴訟費用由原告負擔。
    事實及理由
壹、程序問題：被告戊○○經合法通知而未於最後言詞辯論期日
    到場，核無民事訴訟法第三百八十六條各款之情形，應依原
    告之聲請，由其一造辯論判決。
貳、原告起訴主張：緣訴外人李揚波於民國八十七年九月十九日
    不幸逝世，於同年十月二十九日出殯程序完成後，被告甲○○即邀集繼承人等，於當晚七時，在錦波染料行二樓，商討
    相關事宜。當時參與聚會的人員有被告甲○○，乙○○、壬○○、原告己○○之丈夫陳健男及七位繼承人共十一人。當
    晚即達成以下共識：（一）訴外人李揚波持股部份則由七位
    繼承人平均持有，大家同意繼續合夥經營錦波染料行，但由
    於各繼承人對該行號的經營運作與技術層面均瞭解有限，所
    以各繼承人一致同意錦波染料行之營運方式，暫時委由被告
    甲○○、乙○○、壬○○承襲先父李揚波原有的經營模式繼
    續營運。（二）嗣七位繼承人辦好繼承登記程序後，再由七
    位繼承人中推舉一位登記為負責人。（三）被繼承人李揚波
    所遺留不動產中坐落於台北市○○○路○段八十二號十五樓
    之房屋，因有貸款壓力，各繼承人同意在被繼承人李揚波逝
    世滿一週年後再行出售，這段期間繳交房貸金額之處理方式
    ，則委由錦波染料行代為墊繳，屆時再由各繼承人所擁有的
    錦波染料行八十八年度之股東紅利中扣除即可。而原告父親
    李揚波去世之開支，房屋貸款，欠姚連地的款項等費用都是
    由各繼承人所擁有的錦波染料行股東紅利中所支付，非以被
    告甲○○、乙○○、壬○○的股東紅利來支付，倘原告與被
    告沒有口頭承諾合夥經營錦波染料行，被告何必替原告支付
    上述費用，再將該款項明載於季報表中之暫付款項下。又被
    告為何須每隔三個月即寄發季報表予原告。依被告丙○○、
    辛○○、戊○○與原告所簽之委託聲明書等，在在皆證明原
    告與被告間確有合夥關係等情。為此訴請確認兩造間對於錦
    波染料行具有合夥關係存在。
參、被告則以：錦波染料行由訴外人李揚波所創立經營，因其年
    事已高，即於八十六年中著手進行改組事宜，託付被告甲○○接掌行號，望染料行能長久經營下去，並邀集被告乙○○
    、壬○○共同合夥經營，於八十六年底清點完成，八十七年
    起開始合夥，並於八十七年五月一日簽訂合夥契約登記在案
    。惟李揚波於八十七年九月十九日不幸逝世後，公司合夥人
    對於其繼承人是否合意共同經營，基於合夥需相互誠信原則
    ，乃等待其繼承人彼此間協議，後因協商失敗，遂委請律師
    辦理退夥事宜。被告辛○○、丙○○、戊○○等三人，也是
    繼承人，因無法協商亦已退夥，卻也列為被告，實屬無理等
    語，資為抗辯。並請求駁回原告之訴。
肆、得心證之理由：本件原告主張與被告對於錦波染料行具有合
    夥關係，被告則否認之，因之，本件應審究者，厥為原告對
    錦波染料行有無合夥關係存在：
（一）查訴外人李揚波於八十七年九月十九日死亡前，與被告甲○○、乙○○、壬○○等人，在八十七年五月一日就錦波
      染料行成立合夥契約，其中訴外人李揚波有新台幣（下同
      ）四十五萬元之出資額，即占總出資額一百萬元之百分之
      四十五，且其死亡後，該出資額財產，則由全體繼承人即
      原告己○○、丁○○、被告辛○○、戊○○、丙○○、訴
      外人庚○○、李明章共同繼承等情，此為兩造所不爭執，
      復有合夥契約書、遺產繼承分割協議書、繼承系統表等資
      料影本為證，自堪信為真實。
（二）次按，合夥人除依前二項規定退夥外，因左列事項之一而
      退夥：一、合夥人死亡。又退夥人與他合夥人間之結算，
      應以退夥時合夥財產之狀況為準，且退夥人之股份，不問
      其出資額之種類，得由合夥人以金錢抵還之；合夥事務於
      退夥時尚未了結者，於了結後計算，並分配其損益，民法
      第六百八十七條、六百八十九條分別定有明文；查本件訴
      外人李揚波如前述於八十七年九月十九日死亡，則其與被
      告甲○○、乙○○、壬○○之共同經營錦波染料行之合夥
      關係，依前揭法文規定，自生法定退夥之效果。則錦波染
      料行之其他合夥人即被告甲○○、乙○○、壬○○等人自
      應結算合夥財產，並分配損益於訴外人李揚波之法定繼承
      人即原告己○○、丁○○、被告辛○○、戊○○、丙○○
      、訴外人庚○○、李明章等人，已無疑義；又固然民法第
      六百八十七條第一款但書規定，合夥人死亡，但契約訂明
      繼承人得繼承者，不在此限；惟觀之訴外人李揚波與被告
      甲○○、乙○○、壬○○等人簽訂之合夥契約書，除無上
      開合夥人死亡，其繼承人可繼承合夥關係之約訂外，且若
      訴外人李揚波死亡後，另有新的合夥關係存在，徵按當事
      人主張有利於己之事實者，應就其事實有舉證之責任，民
      事訴訟法第二百七十七條定有明文；而本件原告既主張與
      被告間對錦波染料行有合夥關係存在，則其自應對此有利
      於己之事實負舉證責任；而觀之本件原告據以主張與被告
      間有合夥關係之證據，或主張被告壬○○在台灣台北地方
      法院檢察署九十三年度偵續二字第十五號侵占案件中業已
      供證渠等間有新合夥關係存在；或主張若無新的合夥關係
      ，則被告辛○○為何於八十八年十一月間寄發存證信函告
      知包括原告在內之繼承人，表示若不繳納房屋貸款，將直
      接就原告對錦波染料行之股金中扣除？且若無新的合夥關
      係，則何以被告要將錦波染料行之財務報表等資料寄送給
      原告？查訴外人李揚波之繼承人即被告辛○○、丙○○、
      戊○○等三人，於李揚波過世後，已辦理退夥事宜，此為
      兩造所不爭執，自堪信為真實，則原告起訴確認上開三人
      與其對錦波染料行有新的合夥關係，自無足採；再查，依
      卷附台灣台北地方法院檢察署九十三年度偵續二字第十五
      號不起訴處分書中被告壬○○證稱：「李揚波出殯當天他
      的七個子女及我、乙○○、甲○○在場決議公司繼續經營
      ，同樣由我（即壬○○）、甲○○、乙○○繼續經手公司
      營運」等語，惟其證述上情，並未談及訴外人李揚波過世
      後，已生法定退夥之結果，若欲繼續經營錦波染料行，究
      竟應以何種合夥關係之形態經營，合夥之出資額是否仍需
      變動等事宜，是被告壬○○於上開偵查中之證述內容，自
      無法證明渠等間有新的合夥關係存在；且查，如前述，合
      夥事務於退夥時尚未了結者，於了結後計算，並分配其損
      益，故訴外人李揚波死亡後，於合夥財產未經結算完畢前
      ，被告縱有寄送財務報表資料於原告，自亦難僅憑此，即
      認兩造間對錦波染料行有新的合夥關係；何況，依原告所
      提出被告辛○○寄送給李揚波之繼承人包含原告在內之存
      證信函記載：「‧‧各位有權利繼承遺產，必有義務繳付
      房貸，十月份未繳，本人不容未繳房貸導致拍賣，十一月
      份補繳款項經由父親遺留之錦波染料行九份股金中代繳事
      後扣除不得異議」，顯見，被告辛○○於存證信函中，僅
      係表明房屋貸款之事，可用訴外人李揚波於錦波染料行之
      股金代墊扣繳之意，此對於兩造間是否成立新的合夥關係
      自無關連，蓋縱使未成立新的合夥關係，錦波染料行亦需
      結算訴外人李揚波過世後，退夥應分配於其繼承人之股金
      ，而錦波染料行之前代李揚波墊付之房屋貸款，於其繼承
      人不願繳納時，從訴外人李揚波之繼承人應繼承分配之股
      金中扣除，自亦無悖於常情之處；此外，證人癸○○雖於
      本院到庭作證時證稱：訴外人李揚波出殯那天下午，被告
      乙○○要我們晚上七點到店裡討論關於繼承的事情，當時
      被告乙○○、甲○○、辛○○、戊○○、丙○○、壬○○
      都有來，共十一人，彼此討論公司經營的方式，大家都同
      意照李揚波在世時的方式處理繼續經營，並由李揚波的繼
      承人共同推派代表人一人到店裡幫忙，但當天晚上沒有決
      定推派的人選等語（見本院九十五年二月十七日言詞辯論
      筆錄第三頁），按依上開證人之證述內容觀之，證人雖有
      見聞兩造間洽談繼續經營錦波染料行之事，惟究竟如何繼
      續經營？是否有新的合夥關係存在？各合夥人之出資額多
      少？以及是否有書面之合夥契約之存在？又若有新的合夥
      契約關係，則何以被告辛○○、戊○○、丙○○等三人，
      均已各領取退夥應分配之股金，復均未見原告舉證以實其
      說，足見上開證人之證詞，自難為兩造對錦波染料行有合
      夥股權關係之證明。從而，被告辯稱與原告間無新的合夥
      關係存在，自堪採信。
（三）綜上所述，原告主張確認其與被告對錦波染料行有合夥關
      係存在，為無理由，應予駁回。
伍、兩造其餘主張及所提證據與本院上開論斷無涉或無違，不予
    贅述。
陸、訴訟費用負擔之依據：民事訴訟法第七十八條。
中    華    民    國  九十五  年    三    月  二十四  日
                  民事第五庭    法  官  蔡世祺
以上正本係照原本作成。
如對本判決上訴，須於判決送達後20日內向本院提出上訴狀。
中    華    民    國  九十五  年    三    月  二十四  日
                                書記官  黃媚鵑


司法院資訊處製作；財團法人民間司法改革基金會備份。
